臺灣高等法院臺中分院民事判決　100年度醫上字第2號
上　訴　人　黃材成
　　　　　　黃清海
　　　　　　潘黃秀鳳
　　　　　　詹黃富嬌
　　　　　　黃緣貞
　　　　　　張黃緣環
　　　　　　黃玉炯
　　　　　　黃鈺淵
共同訴訟
代 理 人　　高進棖律師
被上訴人　　林英超
被上訴人　　行政院衛生署豐原醫院
法定代理人　李懋華
共同訴訟
代 理 人　　黃清濱律師
複代理人　　謝文明律師
上列當事人間請求損害賠償事件，上訴人對於民國99年12月15日
臺灣臺中地方法院 97年度醫字第4號第一審判決提起上訴，本院
於100年10月4日言詞辯論終結，判決如下：
    主  文
上訴駁回。
第二審訴訟費用由上訴人負擔。
    事實及理由
一、上訴人主張：
  (一)上訴人等人之被繼承人黃陳阿齊前於民國（下同）95年1月5
    日晚上 7時許突然暈倒，經家屬呼叫救護車送至被上訴人行
    政院衛生署豐原醫院（下稱豐原醫院）急診，該院急診室通
    知腦神經外科主治醫師即被上訴人林英超前來會診。黃陳阿
    齊之家屬在第一時間即當場告知林英超黃陳阿齊從未有高血
    壓病史，但曾有腦栓塞病史，可能是舊疾復發等語，並要求
    林英超立即為黃陳阿齊施打血栓溶解劑。卻為林英超所拒絕
    ，且聲稱：「要再觀察，不是你說了算」，以致錯失施打血
    栓溶解劑以治療腦血管栓塞病症之72小時黃金時間。黃陳阿
    齊嗣經電腦斷層掃描，仍為林英超判定為高血壓所引起之腦
    溢血症狀（血管破裂），導致治療方向錯誤。
  (二)黃陳阿齊自 95年1月6日晚上7時15分間接受腦部掃描（CT ）
    後，即送加護病房「觀察」 3天，其間均無任何治療措施，
    亦未見林英超前來診察病情（事後始知林英超於2、3日後即
    行出國）。在 95年1月5日至同年月9日之期間，家屬屢向值
    班護士反映黃陳阿齊身體有半邊出現僵化現象，護士回應需
    等主治醫生指示才能作適當處理，致令病情惡化。林英超返
    國後再次診察黃陳阿齊之病情時，即改口說是「腦梗塞」而
    非「腦出血」，並將黃陳阿齊移往普通病房，改由腦神經內
    科醫師洪良一接手，惟此時病床上之住院床卡之病名仍記載
    「腦溢血」。洪良一醫師看過電腦斷層掃描影像後，即判認
    黃陳阿齊為「腦梗塞」，家屬隨即要求施打血栓溶解劑，但
    因已過了黃金時間而無法施打，黃陳阿齊乃因一側大腦阻塞
    而致昏迷。上訴人所爭執之點非在於95年1月5日晚上林英超
    送入加護病房之「觀察」之處置適當與否，而係在於患者送
    入加護病房觀察之後，林英超或醫院所進行之後續處置作為
    是否已盡醫生起碼之責任？依病歷記載處置方式僅有「輸液
    治療、充分供氧、抽血、心電圖、尿液、細菌顯微鏡檢查與
    培養及胸腔 X光檢查。惟查，上開作為均為一般性維生檢查
    ，與所確定之腦梗塞病症或治療蜘蛛網膜下腔出血病症無直
    接關聯。縱使認定95年1月9日之電腦斷層攝影為林英超或醫
    院所安排，惟查，假若是急性腦梗塞或是蜘蛛網膜下腔出血
    病症，須觀察3日再來檢查確認，有無過遲之嫌疑?而林英超
    所謂「 3日內再做電腦斷層攝影」有無醫學常規可憑？何況
    95年1月9日已經邁入第4日，病情不惡化才怪呢?又依「靜脈
    血栓溶解劑治療急性缺血性腦中風之一般準則」研究報告所
    指出：(1)針對腦梗塞之治療方法則包括靜脈血栓溶解劑治療
    、降低體溫、鎮靜劑的投予及神經保護藥物。(2)若病人符合
    條件之情況下，若能在急性腦梗塞發作 3小時內注射靜脈血
    栓溶解劑，在治療上會有明顯之效益。(3)就本件而言，試問
    林英超所作之處置有包括前述靜靜脈血栓溶解劑治療、降低
    體溫、鎮靜劑的投予及神經保護藥物？縱使如林英超所認定
    之蜘蛛網膜下腔出血病症，其亦未採取任何積極性之治療。
    其處置方式就是「觀察」。為何期間未曾檢查腦壓，判斷有
    無惡化，而給予降腦壓藥？（依上開報告，腦梗塞及腦出血
    均可施以降腦壓藥）
  (三)雖然患者當時因年紀及有頭部外傷而不宜施打血栓溶解劑，
    但上訴人要質疑者為此「蜘蛛網膜下腔出血」病症為何未持
    續檢查，確認有無惡化或已停止出血或僅係頭部外傷？並將
    病情變化告之家屬？此部份病歷上均未記載。又因林英超於
    95年1月5日晚上已認定係「蜘蛛網膜下腔出血」病症，以致
    醫護人員均朝此作醫療，完全無視於腦梗塞之可能性，而導
    致腦梗塞病症持續惡化。且查，縱使當時病狀不宜施打血栓
    溶解劑，則難道沒有其他治療方式施打降腦壓藥、細胞活化
    劑（中國醫藥大學就是給予此藥）。又查，何以未於 95年1
    月6、7日病症尚未惡化時，即時診斷出病症？是不能還是不
    作為？
  (四)醫審會依不實之病例資料所作之鑑定，其鑑定結果有誤：
  (1)林英超確未曾於其出國前診斷出正確之病症，因此有事後變
    造病歷之行為。 95年1月5、6日病歷所記載之「不排除腦梗
    塞」之記載，係事後臨訟始填載上去。此從95年1月6日之病
    歷資料，共有2份，其中1份為林英超製作及簽名（無職章）
    ，其前後順序與黃陳阿齊 95年1月5、6日之病歷紀錄不連貫
    ，紙張格式亦不同，明顯係事後製作插入。另其中一份之製
    作人為洪良一，惟該病歷中卻出現一段明顯為林英超「R/O
    Left hemisphere infarction」之字跡，該字跡之筆跡顏色
    明顯深於其他文字，此足以證明其後變造病歷之情事。又同
    一天出現二不同醫師製作之病歷紀錄，亦可知有人做假。由
    此可知，林英超自始至其95年1月8日出國時止，根本未診斷
    出「腦梗塞」病症，而係認定「蜘蛛網膜下腔出血病症」，
    而兩種病症之處理及治療方法，明顯不同，也因此林英超始
    有變造病歷之行為。
  (2)醫審會認為黃陳阿齊頭部電腦斷層攝影已顯示有腦出血情形
    ，即不應施打血栓溶解劑。惟查：本件之重點不限於應否施
    打血栓溶解劑，而係在於醫師應基於專業及輔以器具，於最
    短之時間內正確診斷出病症，之後採取當今已存之醫學常規
    為最有效之診治方法，即應審酌主治醫師有無違反善良管理
    人之義務。醫審會所採認之當日病歷上有記載病人右半邊肢
    體癱瘓，雖電腦斷層攝影沒發現腦壞死情形，仍有可能為腦
    栓塞診斷之事實，顯係錯誤引用林英超事後所偽造之「95年
    1月6日之病歷紀錄所致：洪良一所製作之病歷表並無「R/
    O Left hemisphereinfar- -ction」之記載。張嘉玲護士
    自稱該病歷為其依照林英超口述而記載，惟查：該紀錄之簽
    章人卻為「洪良一」；且縱屬為其記載，則其當時亦未記錄
    「R/O Left hemisphere infarction」，顯然當時林英超確
    未診斷出腦梗塞病症。醫審會鑑定又認為「腦梗塞在急性期
    於24小時內，無法顯現於電腦斷層攝影中，故當時仍看不出
    有腦梗塞之跡象」。惟查上開見解，顯與林英超所主張其於
    病人入院時即認定「R/O Lefthemisphereinfarction」之事
    實不符。且依林英超本人於一審出庭勘驗黃陳阿齊腦部電腦
    斷層攝影時，其亦不否認得看出患者有陳舊性梗塞紀錄。另
    查，本件之重點，並非僅限於「林英超是否在第一時間內」
    即作出正確之病症判斷，尚包括「林英超在整個主治過程中
    ，其有無盡到其基於專業及職責之善良管理人之義務」亦即
    ：其自病人入院至其出國時止，所採取「持續觀察」之方式
    是否符合醫學常規？其至95年1月8日出國前之「主治期間」
    有無盡到查出病症之義務？期間，其有無採行確認病症之檢
    測或診斷行為？其於查出正確之病症前，期間，有無採取防
    止惡化或有效之治療方式？其於出國前有無與接手之主治醫
    師林昱君交接或醫矚？縱如醫審會之鑑定意見，其認為腦梗
    塞病症於病發後24小時，不易從CT中看出來，由此可知，經
    過24小時後應可從CT看出來，何以林英超、林昱君醫師遲未
    進行第2次CT？而所謂95年1月9日16時進行之第2次CT乃係上
    訴人黃材成於9日下午3時於加護病房探視後發現患者明顯惡
    化，急向病房內之醫師反應，醫院始緊急安排當日下午之CT
    ，根本不是林英超出國前所安排，亦非林昱君所主動安排。
    而第 2次CT之時間與病發之時間，隔了92小時，如此能說無
    疏失嗎？再者，從洪良一醫師於95年1月9日下午17時許看過
    CT後，採取之處置其中包括施打降腦壓藥、給予抗血小板之
    藥、插中心靜脈導管，並向家屬解釋不宜對黃陳阿齊施打血
    栓溶解劑等情。可知：腦梗塞之病症，確得藉由CT診斷出來
    。縱使患者不宜施打血栓解劑，在檢測出正確病症前仍得以
    施打腦壓藥避免惡化。若及早診斷出腦梗塞病症，即可以給
    予抗血小板之藥及插中心靜脈導管之治療，至少可避免惡化
    。以上三個步驟或流程，林英超無一樣有確實履行，難謂其
    無過失。而所謂施打血栓溶解劑僅係治療腦梗塞之方法之一
    ，並非惟一，故不能以患者不宜施打即推論林英超無過失。
    豐原醫院及林英超在整個主治過程中，確未盡到善良管理人
    之義務。
  (五)林英超之醫療行為有疏失導致黃陳阿齊之後成為植物人，兩
    者間有相當因果關係：查林英超受指派擔任黃陳阿齊之主治
    醫師，期間為自「95年1月5日晚上急診後至95年1月8日出國
    止」。上開主治期間，林英超之作為，縱使依其提出之病歷
    資料記載：「輸液治療、充分供氧、抽血、心電圖、尿液、
    細菌顯微鏡檢查與培養及胸腔X光檢查」，及安排「95年1月
    9 日作電腦斷層攝影」。然此醫療行為，顯與腦部病症或其
    外傷無關。所謂安排「95年1月9日作電腦斷層攝影」縱使為
    真，亦屬緩不濟急，既然判定係屬於「急性腦梗塞」，病症
    隨時在惡化，又豈能慢慢觀察3天後，第4天再作檢查？何以
    未於 95年1月6、7日病症尚未惡化時，即時診斷出病症？是
    不能還是不作為？是黃陳阿齊之腦梗塞病症之惡化導致成植
    物人，顯然係因林英超之延宕救治及未採取必要及有效之救
    治方式所致。
  (六)豐原醫院於林英超95年1月8日出國期間完全未依規定辦理主
    治醫師對患者病情之交接、未給予患者專業及妥善之照護。
    該院遲至95年1月9日上午始臨時指派「神經內科林昱君醫師
    」負責主治，林昱君主治期間完全未探視患者、未作處置，
    直至家屬黃材成於 95年1月9日下午3時許探視患者明顯惡化
    ，要求加護病房醫師做檢測後，始開單進行第 2次CT，但為
    時已晚。
  (七)林英超雖辯稱：95年1月5日所作之初步電腦斷層攝影，無法
    看出「腦梗塞」之缺血情形，之後又稱該影像中可看出「有
    些小的缺血現象，但是我們當初並沒有予以紀錄，原因是因
    為它是陳舊性的缺血，與新的缺血沒有直接的關係，所以就
    沒有紀錄」云云。若從初步之電腦斷層中即可看出患者腦部
    有陳舊性之缺血情形，加上家屬在第一時間時即曾告知林英
    超，患者曾有腦梗塞病史及長期在中國醫藥大學附設醫院看
    診拿藥。則林英超對患者之病情，竟仍判斷為「蜘蛛網膜下
    腔出血」，且認電腦斷層所顯示之陳舊性缺血現象與此次病
    情無關，難謂其無過失。
  (八)卷附林英超所製作之95年1月5日病歷手稿，其內容充滿矛盾
    ，顯有偽造之嫌，蓋由其第3段所載「CT scan:Minimal SAH
    over flax and frontal base region.Other nosignifican
    t finding」、第4段所載「A:Head injury causes minimal
    SAH.According to  her disturbed  conscuous level and
    right side limbs weakness. Left hemisphe reembolicin
    f arction would be rule out.」，可知當時林英超認定「
    SAH」為唯一症狀，且完全排除（ rule out）為腦梗塞。但
    其第5段卻記載「P（plan）: 1.Intensity care,closelyob
    se r vation. 2.Consult neuro if the infarcti on isco
    nfirmed.3.Request CT scan 3 days later.4.Because of
    her old age and SAH, both are contraindication ofthr
    ombolytic therapy（TP A）,I have explained ourstrate
    gy toherfami ly.」等語，可見林英超並未積極治療，且其
    已經將infarctionrule out，何以又要求神經科醫師確認？
  (九)隨後再更換主治醫師為黃紫英，經進行復健及針灸治療，病
    情略有起色，但於96年農曆除夕前一日，經針灸後黃陳阿齊
    隨即高燒，經電腦斷層再次掃描後發現另一側大腦動脈亦發
    生阻塞，黃陳阿齊遂因而成為植物人。家屬曾向豐原醫院申
    請病歷資料，然卻僅給予病歷摘要，而欠缺林英超及中醫主
    任之針灸治療病歷。按「醫師診治病人時，應向病人或其家
    屬告知其病情、治療方針、處置、用藥、癒後情形及可能之
    不良反應」、「醫療業務之實施，應善盡醫療上必要之注意
    」醫師法第12條之1、醫療法第82條第1項定有明文。此即為
    民法第184條第2項規定之「保護他人之法律」。林英超受僱
    於豐原醫院，擔任腦神經外科專科醫師，其對黃陳阿齊之病
    症，除以機器設備檢驗外，應依醫學常規正確地進行診察及
    實施治療行為。更應聽取病人或家屬之既往病症之說明，或
    調取及電詢病人先前之其他就醫紀錄，以作出專業判斷。若
    不具備專業能力或無法判斷時，則應告知家屬轉院或再行利
    用其他機器設備進行檢查。然林英超於察看初步之電腦斷層
    掃描後，即行判定黃陳阿齊為「腦溢血」病症，而未告知家
    屬原因，顯有違「應告知而未告知之責」，復未在黃金時間
    內防止黃陳阿齊之病情惡化，而僅以「觀察」方式進行治療
    程序，數日後始再進行斷層掃描，致發現並非「腦溢血」而
    為「腦栓塞」病症時，為時已晚，自有「應注意而未注意之
    責」，又於誤判後，未為積極補救，確有醫療疏失，且其疏
    失行為與黃陳阿齊成為植物人間，具有相當之因果關係。又
    林英超除進行初步電腦斷層掃描而認定為「腦溢血」病症外
    ，於其擔任黃陳阿齊主治醫師之數天期間內，未再對病人進
    行診察或治療，以至錯失救治良機。足認林英超違反一般醫
    療行為準則，而未盡其專業上之注意能力，違反醫師法第12
    條之1、醫療法第82條第1項等規定。上訴人爰依民法第 184
    條第1項前段、第2項、第193條第1項、第195條第1項及第18
    8條第1項規定，請求豐原醫院應與林英超連帶負賠償責任。
    另病患向醫院付費就醫，本期待醫院及負責醫師本於其專業
    及相關器材之輔助，提供一個安全性之服務，故醫療行為亦
    應屬於消費者保護法所規範之消費行為之一，黃陳阿齊於94
    年1月5日晚上至豐原醫院急診救治，隨即住院治療，雙方雖
    無書面契約，惟該求診行為，解釋當事人之真意，應認與豐
    原醫院間締結有醫療契約，上訴人另援引消費者保護法第 7
    條第1項規定及依民法第 227條第1項、227條之1規定，請求
    被上訴人二人連帶賠償。
  (十)上訴人所請求賠償之損害，內容如下：
  (1)醫療費用部分新台幣（下同）1萬3693元：
  黃陳阿齊自95年1月5日至95年2月26日住院期間，支出1萬18
    63元。
  入住養護中心期間，支出醫療費用1830元。
  (2)增加生活上需要部分：
  看護費：黃陳阿齊自 95年1月5日起至95年2月26日住院期間
    ，看護費共計 11萬8000元：農曆年節期間5天雇用特別看護
    ，費用每日 4000元，計2萬元。其他期間雖未雇用專業看護
    ，而由家屬24小時輪流看護，主張家屬看護應比照一般看護
    費用即每日2000元，合計49天，請求金額9萬8000元。
  雜支：3萬4000元。輪椅 1萬元、氣墊床1萬元。鑑定殘障證
    明費1萬2000元。
  入住養護中心之照護費用及雜費，請求至97年12月11日止：
    自95年2月27日起至96年11月份止，每月2萬5000元，共計21
    個月合計支出為52萬6700元。看護期間支出如尿褲等生活用
    品雜支：19個月合計支出6萬0560元。 96年11月22日起至97
    年12月11日止：看護費用及日常生活用品費用，合計35萬69
    45元。
  精神慰撫金130萬元。
  (十一)爰求為命被上訴人應連帶給付上訴人 240萬9898元，及自起
    訴狀繕本送達最後被上訴人之翌日起至清償日止，按年息百
    分之 5計算之利息，並願以現金或同額之臺灣銀行臺中分行
    所發行之無記名可轉讓定期存單供擔保，請准宣告假執行之
    判決。
二、被上訴人則以下列各點抗辯，並求為判決駁回上訴人之訴及
    假執行之聲請，如受不利判決，願供擔保，請准宣告免為假
    執行：
  (一)黃陳阿齊前曾提出業務過失傷害告訴，經臺灣臺中地方法院
    檢察署檢察官調取黃陳阿齊於中國醫藥大學附設醫院病歷審
    酌後，認定黃陳阿齊未曾於中國醫藥大學附設醫院施打血栓
    溶解劑，並於該署 95年度偵字第26633號為不起訴處分書記
    載：黃陳阿齊曾因帶狀皰疹於中國醫藥大學附設醫院住院治
    療，住院時曾有暫時性腦部缺血，此種暫時性之腦部缺血在
    24小時內神經缺陷會回復，故當時並未施打血栓溶解劑，僅
    施打腦細胞活化劑。
  (二)使用血栓溶解劑（rt-PA）之禁忌症（ contraindic ation）
    ：(1)年齡小於18歲或大於80歲；(2)腦部電腦斷層掃描（CTsc
    an）有顱內出血；(3)懷疑或經證實有蜘蛛網膜下腔出血（SA
    H）。而黃陳阿齊當時高齡 87歲，且腦部電腦斷層掃描顯示
    顱內出血（即蜘蛛網膜下腔出血， SAH），均屬血栓溶解劑
    之禁忌症。林英超及洪良一醫師均曾對黃陳阿齊之家屬解釋
    其有施打血栓溶解劑之禁忌症。故林英超及後續診治之洪良
    一醫師、黃紫英醫師均拒絕家屬要求施打血栓溶解劑，乃符
    合醫療常規。
  (三)黃陳阿齊於95年1月5日晚上，因跌倒造成頭部外傷（頭皮有
    血腫『hematoma』之情形）而意識昏迷，由救護車送至豐原
    醫院急診室，由林英超會診後安排電腦斷層掃描，電腦斷層
    掃描報告顯示黃陳阿齊為外傷性顱內出血（即蜘蛛網膜下腔
    出血，SAH），且當時血壓為156/102mmHg（有血壓偏高情形
    ）。故與有無高血壓病史無關，非如上訴人所稱之「腦溢血
    」之錯誤翻譯。上訴人雖稱黃陳阿齊入院後曾量得之血壓為
    112/61mmHg，惟此乃黃陳阿齊轉入加護病房後之測量結果，
    非在急診時之血壓。又依95年1月5日之斷層掃描影像所示，
    中間偏上的部位有些許顏色較白之位置，即顯示蜘蛛網膜下
    腔出血之情形，加上家屬有表示黃陳阿齊家中跌倒，所以判
    斷因跌倒導致蜘蛛網膜下腔出血。如果是梗塞導致的腦缺血
    ，缺血部位的影像顏色會呈現比較灰暗的情況，依95年1月5
    日之斷層掃描影像，無法看出有梗塞缺血的情形，此對照95
    年1月9日之斷層掃瞄片顯示，中間偏右上部分有顏色較灰暗
    的情形，該部位即屬梗塞缺血之位置，該部位在95年1月5日
    之斷層掃描影像中，並無灰暗情形，足見到95年1月9日才能
    判斷出來缺血狀況。至於95年1月5日之斷層掃描影像雖有腦
    部老化萎縮之現象，另有一些小的缺血現象，但是當初並沒
    有予以紀錄，原因為陳舊性之缺血，與此次之病兆無直接關
    係，所以就不予紀錄。當初急診病歷上已記載病患之後枕部
    有3×3公分之血腫，病歷上所記載之診斷為1.SAH及2.R/OAM
    I （懷疑心肌梗塞），另會診單上亦記載外傷性蜘蛛網膜下
    出血，林英超在會診單之回答欄上亦記載有「 SAH」之症狀
    ，且懷疑有「腦梗塞」，因此另外還加註會診神經內科。
  (四)林英超審酌初步電腦斷層所顯示之顱內出血狀況與黃陳阿齊
    所表現出之臨床症狀，認為不能排除左側大腦栓塞性梗塞，
    乃於黃陳阿齊入院當日之病歷即記載「(1)加強照護，仔細觀
    察；(2)假如梗塞確認，會診神經內科；(3)三天後重做腦部電
    腦斷層，(4)因為病人年紀大以及蜘蛛網膜下腔出血，兩者均
    為血栓溶劑療法之禁忌症，我已經解釋我們治療策略給家屬
    」，並安排黃陳阿齊轉入加護病房，接受積極嚴密之照護。
    足證林英超對「腦出血」（蜘蛛網膜下腔出血）與「腦梗塞
    」兩種診斷均已注意，而為專業為審酌判斷。林英超於95年
    1月6日上午 8時於探視黃陳阿齊後，隨即安排對其實施血液
    及尿液檢查、血液及尿液培養、給予抗生素治療預防感染、
    給予適當輸液。並向黃陳阿齊之家屬解釋可能「梗塞」（
    infarction），瘉後可能極差。故無上訴人所稱消極不予治
    療情形。上訴人將「rule out」翻譯為「排除」，惟此處之
    「rule out」不是譯為「排除」，而是「懷疑」，因此並非
    排除左邊腦梗塞，而是「懷疑」有左邊腦梗塞。上訴人係對
    病歷錯誤解讀，造成意思不同。
  (五)臺灣臺中地方法院檢察署 95年度偵字第26633號不起訴處分
    書雖經聲請再議，並經臺灣高等法院臺中分院檢察署發回臺
    灣臺中地方法院檢察署以 96年度偵續字第225號續行偵查，
    其發回理由僅為應囑託行政院衛生署醫事審議委員會（下稱
    醫審會）作成鑑定後再為處分，並非原不起訴處分所認定之
    事實有誤。且臺灣臺中地方法院檢察署檢察官續行偵查後，
    仍認應為不起訴處分確定。是本案林英超在診療黃陳阿齊之
    過程中，已善盡醫療上必要之注意義務，無違反醫療常規等
    情。
  (六)按不作為的原因性在於行為人不為期待應為的特定行為，合
    乎自然法則地導致具體結果的發生。倘可想像行為人從事特
    定的救助行為或防果行為，而具體結果仍然會發生者，則不
    作為與結果之間即欠缺因果關係。又若行為人雖違背注意義
    務，而發生構成要件該當結果，但可確認行為人縱然符合注
    意義務之要求，保持客觀必要之注意，而構成要件該當結果
    仍會發生者，則此結果即係客觀不可避免，而無結果不法，
    行為人即因之不成立過失犯（參照臺灣高等法院95醫上訴第
    2號判決、最高法院 92年臺上字第4164號判決意旨）。本件
    上訴人一再主張林英超未幫黃陳阿齊施打血栓溶解劑，故認
    為林英超有消極不作為情形，惟黃陳阿齊病症乃屬於施打血
    栓溶解劑之禁忌症，縱認於95年1月5日已確認其有腦梗塞之
    情形，其治療方式亦不會改變。基此林英超之醫療行為符合
    醫學原理，並無過失，黃陳阿齊之病情與林英超之醫療行為
    亦無相當因果關係。另依本院94年醫上字第2號、 94年醫上
    字第1號及最高法院 94年度臺上字第1156號民事判決均表示
    醫療行為無消費者保護法之適用。
三、原審為上訴人敗訴之判決，上訴人不服，求為判決(一)原判決
    廢棄。(二)被上訴人應連帶給付上訴人 240萬9898元，及自起
    訴狀繕本送達最後被上訴人之翌日起至清償日止，按年息百
    分之 5計算之利息，(三)願供擔保請准宣告假執行。被上訴人
    則求為判決駁回上訴，如受不利判決，願供擔保請准宣告免
    予假執行。
四、兩造不爭執事項：
  (1)上訴人等人為已故之黃陳阿齊之繼承人。
  (2)黃陳阿齊生前曾於87年11月間在中國醫藥大學附設醫院住院
    診療疾病。95年1月5日19時許，黃陳阿齊在家中發生倒地情
    況，經救護車送往豐原醫院急診，於95年1月5日19時15分許
    施行心電圖及腦部電腦斷層掃描檢查，初步診斷「S.A.H
    。 R/O A.M.I」。林英超為豐原醫院神經外科醫師，經豐
    原醫院急診室之通知而前來為黃陳阿齊會診。
  (3)上訴人黃鈺淵曾於急診室中向林英超表示黃陳阿齊沒有高血
    壓病史，但曾因類似情況至中國醫藥大學附設醫院住院急診
    並施打「血栓溶解劑」一語。
  (4)豐原醫院曾於95年1月5日對黃陳阿齊發出病危通知單，診斷
    欄記載「頭部外傷、疑似大腦血管栓塞」，林英超嗣於95年
    1月5日20時15分許安排黃陳阿齊入住加護病房觀察，旋於95
    年1月8日出國，嗣於95年1月11日返國。
  (5)黃陳阿齊之住院病床卡上之診斷欄，原記載「 S.A.H」，嗣
    更改為「L't ICA occlusion」。
  (6)黃陳阿齊於95年1月9日15時許，再次施行腦部電腦斷層掃描
    檢查。95年1月9日16時43分許由林昱君醫師會診神經內科醫
    師洪良一後，確定診斷黃陳阿齊罹患「腦梗塞」病症。
  (7)黃陳阿齊嗣於 95年2月27日出院，轉入臺中縣私立信義老人
    養護中心療養，97年12月11日死亡。
  (8)上訴人前對林英超提出刑事傷害及偽造文書告訴，業經檢察
    官為不起訴處分及再議駁回確定。
五、本件被上訴人林英超有無上訴人所主張之醫療疏失，並致黃
    陳阿齊受損之侵權行為？
  (一)按當事人主張有利於己之事實，就其事實負有舉證之責，民
    事訴訟法第 277條定有明文。又侵權行為損害賠償之債，須
    損害之發生與加害人之故意或過失加害行為間，有相當因果
    關係始能成立。所謂相當因果關係，係以行為人之行為所造
    成之客觀存在事實，依經驗法則，可認通常均可能發生同樣
    損害之結果而言；如有此同一條件存在，通常不必皆發生此
    損害之結果，則該條件與結果並不相當，即無相當因果關係
    ；不能僅以行為人就其行為有故意過失，即認該行為與損害
    間有相當因果關係。侵權行為所發生之損害賠償請求權，以
    有故意或過失不法侵害他人之權利為其成立要件，此觀民法
    第 184條規定自明。若其行為並無故意或過失，或其行為與
    損害之間無相當因果關係者，均無令負侵權行為損害賠償責
    任之可言。另所謂過失，係指行為人雖非故意，但按其情節
    ，應注意、能注意而不注意，或對於侵權行為之事實，雖預
    見其發生，而確信其不發生者而言。又所謂相當因果關係，
    係指無此行為，雖必不生此損害，有此行為，通常即足生此
    損害，是為有因果關係，而如無此行為，必不生此損害，有
    此行為，通常亦不生此損害，自無因果關係之情形。
  (二)上訴人主張，林英超擔任腦神經外科專科醫師，其對黃陳阿
    齊之病症，除以機器設備檢驗外，應依醫學常規正確地進行
    診察及實施治療行為。更應聽取病人或家屬之既往病症之說
    明，或調取及電詢病人先前之其他就醫紀錄，以作出專業判
    斷。若不具備專業能力或無法判斷時，則應告知家屬轉院或
    再行利用其他機器設備進行檢查。然林英超於察看初步之電
    腦斷層掃描後，即行判定黃陳阿齊為「腦溢血」病症，而未
    告知家屬原因，顯有違「應告知而未告知之責」，復未在黃
    金時間內防止黃陳阿齊之病情惡化，而僅以「觀察」方式進
    行治療程序，數日後始再進行斷層掃描，致發現並非「腦溢
    血」而為「腦栓塞」病症時，為時已晚，自有「應注意而未
    注意之責」，又於誤判後，未為積極補救，確有醫療疏失，
    且其疏失行為與黃陳阿齊成為植物人間，具有相當之因果關
    係等語。惟查：腦血管疾病名列國人十大死因之中前三名，
    亦為導致成年人殘障之首要病因。腦血管疾病依血管病生理
    變化結果，區分為缺血性（腦梗塞）及出血性腦中風。腦梗
    塞直接造成之死亡比例，雖不若腦出血為高，但所導致之殘
    障：包括肢體、語言、智慧及其後續之併發症，則對病患健
    康影響極大，長期照護上亦極為困難。腦梗塞之病理機轉主
    要是因腦血管堵塞導致腦組織血液供應不足，產生神經功能
    缺損的病變，其病態生理學過程十分複雜。動脈硬化即動脈
    粥狀硬化斑塊的形成，為其最主要原因。又腦神經細胞為高
    度耗能之器官，平時對血液的需求量，高於身體其他組織。
    腦組織只要缺氧 4分鐘，就會發生無法挽救之損傷。當腦梗
    塞發生時，除因血管梗塞導致缺血壞死的核心（core）外，
    外圍尚有一片區域可藉由「側枝循環」之供應，而使缺血情
    況不到梗塞之程度，此範圍稱做penumbra（半影區）。半影
    區在梗塞發生後約可維持3至6小時，若能及時恢復血流供應
    ，而一定程度上可挽救此片半影區之腦組織。而腦梗塞之治
    療，可分四部份：腦梗塞的預防、急性腦梗塞之處置，除一
    般性支援療法及生命徵象與意識狀態之密切監控外，針對急
    性腦梗塞的治療方法則包括經靜脈血栓溶解劑治療、降低體
    溫、鎮靜劑的投予及神經保護藥物等。但依最新之研究結果
    ，僅在急性腦梗塞發作三小時內注射靜脈血栓溶解劑，在「
    治療」上始有明顯之效益。而靜脈血栓溶解劑之使用，雖為
    治療急性缺血性腦梗塞之有效藥物，但若使用時機不當，也
    可能增加副作用。根據歐美使用之經驗，若使用於發病超過
    3小時的患者，則病人產生腦出血的機率大增（3小時以內增
    加6﹪，6小時以內增加14﹪），因此如何正確且適當地篩選
    病人，進而緊急會診專家做處置，以減少使用血栓溶解劑之
    副作用，亦為重要之課題。在用藥安全性上，篩選適當的病
    人以接受靜脈注射 rt-PA為首要工作，為了減少因藥物引起
    的出血副作用，必須小心選擇適合本藥物治療的病人。收案
    條件及排除條件如下：
    (1)收案條件（必須均為“是”）
      是 否
      □ □臨床懷疑是急性缺血性腦中風，中風時間明確在3小
         時內。
      □ □腦部電腦斷層沒有顱內出血。
      □ □年齡在18歲到80歲之間。
    (2)排除條件（必須均為“否”）
      是 否
      □ □輸注本藥前，缺血性發作的時間已超過3小時或症狀
           發作時間不明。
      □ □輸注本藥前，急性缺血性中 風的症狀已迅速改善或
           症狀輕微。（例如NIHSS＜6分）
      □ □臨床（例如NIHSS＞ 25）及/或適當之影像術評估為
           嚴重之中風（電腦斷層大於1/3中大腦動脈灌流區之
           低密度變化）。
         .
         .
         .
      □ □懷疑或經證實包括蜘蛛膜下腔出血之顱內出血或其
           病史。
         .
         .
         .
      □ □其他（例如在排除條件未提到但會增加出血危險的
           狀況，如洗腎患者、 嚴重心衰竭或身體太衰弱者）
           。如有腦出血或其他部位出血之副作用發生時，更
           須立即停止正在靜脈輸液中的血栓溶解劑（rt-PA）
           及緊急會診神經外科醫師為處理。因此使用血栓溶
           解劑（rt-PA）將會較未使用血栓溶解劑（ rt-PA）
           ，增加10倍之腦出血機會等情，有原審依職權調查
           之腦中風醫學會「臺灣腦中風學會」所發表之「靜
           脈血栓溶解劑治療急性缺血性腦中風之一般準則」
           研究報告可參。（原審卷第1宗第47至50頁）
  (三)又臺灣臺中地方法院檢察署檢察官前曾檢具相關病歷資料，
    送請「醫審會」鑑定，鑑定結果認為：「因急診時所為頭部
    電腦斷層攝影已顯示有腦出血情形，‧‧‧至於病人血壓11
    2/61mmHg，或病人家屬在病發當時有主訴病人之前有腦栓塞
    病史並服藥中，是可作為病人是否有腦栓塞可能之參考，但
    仍不改其有腦出血之事實或診斷。」、「病人右半邊肢體癱
    瘓，有記載於當日病歷上，病歷上記載雖電腦斷層攝影沒發
    現腦壞死情形，仍有可能為腦栓塞診斷，可見醫師已有發現
    異常。發現後曾給予密切觀察神經症狀之變化及點滴輸液治
    療。」、「病人之蜘蛛網膜下腔出血，侷限額葉部位，其位
    置並不像腦動脈瘤破裂導致。」、「如腦部電腦斷層掃描顯
    示有顱內出血之情形，即不應施打血栓溶解劑，以免增加出
    血機會。」一節，有行政院衛生署97年9月8日衛署醫字第09
    70214631號函附第 0000000號鑑定書可稽（臺灣臺中地方法
    院檢察署 96年度偵續字第225號影印卷第46至48頁）。而黃
    陳阿齊95年1月5日就診當時，高齡87歲，其於95年1月5日晚
    間 7時許送至豐原醫院急救時，依電腦斷層掃描結果及臺中
    縣消防局救護記錄表、黃陳阿齊之豐原醫院急診病歷、住院
    病歷記錄、95年1月5日請求林英超會診之會診單、電腦斷層
    掃描檢查報告、放射線一般檢查檢查報告、同年 1月5日至7
    日之護理記錄所載「蜘蛛網膜下腔出血」（ SAH）等資料所
    示，黃陳阿齊就診當時確有腦部出血之情形，則依上開腦中
    風醫學會之研究資料所示，以黃陳阿齊之年紀及其病況觀之
    ，本為血栓溶解劑之使用禁忌病患，則林英超未對黃陳阿齊
    為血栓溶解劑施打之處置，應符合血栓溶解劑治療之使用禁
    忌規範，而無上訴人所主張之違背醫療常規可言。
  (四)又查，臺灣臺中地方法院檢察署檢察官於發回續行偵查中，
    再次囑託「醫審會」針對上訴人所為質疑之部分再次鑑定。
    「醫審會」再為認定：「(1)1月5日病人入院之電腦斷層攝影
    檢查，從影像中可判斷出是蜘蛛網膜下腔出血，由於出血部
    位在前腦額葉靠近鐮（falx）處，推斷肇因於外傷之可能性
    較高。一般而言，腦梗塞在急性期於24小時內，是無法顯現
    於電腦斷層攝影中，故當時電腦斷層攝影仍看不出有腦梗塞
    之跡象。(2)林英超醫師自95年1月5日至95年1月8日之處置，
    包括輸液治療、充分供氧、抽血、心電圖、尿液、細菌顯微
    鏡檢查與培養及胸腔 X光檢查，並會診神經內科林昱君醫師
    。而蜘蛛網膜下腔出血若源自於外傷，其治療方法主要予
    以輸液及充分供氧，以避免腦循環過差，並應避免感染及褥
    瘡等支持療法。至於腦栓塞時，除輸液及充分供氧外，若有
    腦壓過高現象，則需給予降腦壓藥物、插管或施以減壓手術
    。外傷性腦部神經傷害照護與腦栓塞之治療方式並無太大差
    異。依據病歷記載，直至1月8日病人在昏迷指數或右側肢
    體無力方面，皆沒有明顯變化，昏迷指數約維持於E3M4V1-2
    ，但體溫上有時發燒，故林醫師有安排細菌培養及使用抗生
    素。如前所述，腦栓塞於早期難以顯現於電腦斷層檢查，又
    外傷性腦部神經傷害照護與腦栓塞之治療方式並無太大差異
    ，故初期均係採用輸液治療及充分供氧以避免腦循環過差，
    及避免感染及褥瘡等支持療法。依病歷記載，林醫師除有給
    予上開治療外，亦於住院診斷中即記載有「不排除左側腦栓
    塞」，故其亦有會診神經內科醫師，並於病歷上記載，預定
    於 3日後施行追蹤之電腦斷層檢查。腦栓塞之治療，除給
    予輸液治療及充分供氧以避免腦循環過差，且避免感染及褥
    瘡等支持療法外，亦須密切觀察其神經學症狀變化，若有腦
    壓過高現象，則需給予降腦壓藥物、插管或減壓手術。若為
    初發生腦栓塞之年輕病人，當其無禁忌症時，可採用血栓溶
    解術，惟本病人為88歲，依照醫療常規並不會貿然使用血栓
    溶解術等積極性治療，因其可能有嚴重併發症，故多採取上
    述之支持性療法及密切觀察。依照病歷記載，本案醫師有給
    予上開支持性療法及觀察，非為不作任何處理。如前所述
    ，林醫師有給予病人輸液治療及充分給氧，並有給予其他支
    持性治療，皆係針對該病人當時情況之正確治療方式。(3)病
    人雖無高血壓，但有腦栓塞病史，觀其第一次之電腦斷層攝
    影檢查，係有外傷性蜘蛛網膜下腔出血、無腦栓塞之現象，
    所以尚無法證實發生腦栓塞，因此病人在外傷性腦出血，不
    排除左側腦栓塞之診斷下轉入加護病房照護，數天後再做電
    腦斷層攝影追蹤檢查確定診斷，符合醫療常規。(4)在加護病
    房照顧紀錄及住院病程紀錄上，皆有記載病人右側肢體無力
    現象，故主治醫師已有發現病人之上開情況。至於主治醫師
    之治療，請見前(2)(3)，其處置符合醫療常規。(5)病人肢體
    無力需懷疑發生腦中風，但因肢體無力原因很多，如外傷、
    腦幹傷害、腦幹出血或栓塞等，皆可造成此肢體無力現象。
    就腦栓塞而言，初期電腦斷層無法證實是否發生新中風或栓
    塞影響部位之大小，初期尚未能確立診斷，故尚難認有疏失
    之處。(6)腦栓塞與腦溢血皆屬中風之一種，二者皆會偏癱。
    腦溢血通常與血壓高有關。腦栓塞為血管堵塞，不一定會有
    高血壓，醫學上診斷方法為電腦斷層攝影檢查或磁振造影檢
    查，腦栓塞與腦出血皆可導致腦壓上升，治療上給予降腦壓
    藥物及輸液以改善腦血流。一般而言，中風診治多為支持療
    法，倘若腦壓太高或特定位出血量大，則需手術治療，本案
    尚無手術之需要。(7)顱內出血分外傷性及突發性腦溢血，本
    案屬外傷性顱內出血，經電腦斷層攝影檢查有顯示顱內出血
    ，但出血原因須由病史、病程及身體檢查資料判斷，腦栓塞
    可藉由臨床來診斷，但通常電腦斷層攝影檢查在中風後一至
    數天，才會顯示栓塞範圍。」，亦有行政院衛生署99年6月4
    日第 0000000號醫審會鑑定書可稽（臺灣臺中地方法院檢察
    署 98年度偵續一字第15號影印卷第98至102頁）。是經再次
    鑑定結果，仍認林英超對黃陳阿齊所為之醫療處置並無疏失
    之處。
  (五)上訴人雖另主張林英超收治黃陳阿齊後，即行出國，豐原醫
    院疏未對黃陳阿齊為積極治療，而遲至95年1月9日始在家屬
    之要求下進行電腦斷層掃描等語。但查，林英超固有於收治
    黃陳阿齊後之95年1月8日出國之情形，然證人林昱君於檢察
    官偵訊中就檢察官所問為何發現腦梗塞就通知洪良一醫師會
    診？結證稱：「如果是第一次的電腦斷層看出有顱內出血應
    該是不會，我當天會做電腦斷層是林英超之前就排定的，我
    看出有腦梗塞就請神經內科洪主任幫我們做會診」；（臺灣
    臺中地方法院檢察署95年度他字第4194號影印卷第42頁反面
    ）上訴人訴訟代理人質疑林昱君「依照豐原醫院檢驗放射科
    ，剛開始全部都是林英超記載的，開的藥單、檢驗單，但是
    到 95年1月9日10點9分還是林英超開出來的檢驗單，可是到
    17分的時候，林昱君醫師開的做電腦斷層攝影的單據，開立
    的醫師是林昱君，這是林昱君開立的，不是林英超囑咐的。
    ）林昱君依然證稱：「我們開檢驗單要登入名稱帳號、密碼
    ，可能是前面登入人如果沒有登出的話，所以還是用之前登
    入的那個人的帳戶、密碼，另外的病人還是會有這樣林英超
    開醫囑單而是用我電腦帳戶畫面登入的情形，這確實是林英
    超開醫單做電腦斷層檢驗，我用我自己的帳號登入進去。」
    等語。（本院卷第1宗第67頁）均足證 95年1月9日之電腦斷
    層之排程，係依據林英超之指示所排定，且於95年1月5日早
    已明確記載在病歷，而非在家屬之要求下始進行電腦斷層掃
    描。另證人洪良一就 95年1月12日伊接手時，家屬有無要求
    打抗血栓溶解劑結證稱：「 95年1月24日家屬有向我們反應
    ，之前黃陳阿齊的病史我們也瞭解‧‧‧為何要做 2次電腦
    斷層？我推論林英超醫師認為病患不似頭部外傷症狀，因他
    的出血並不是那麼嚴重，且意識昏迷那麼久不會醒，所以有
    可能再做一次電腦斷層以利判斷，在未確定病因前是只能由
    加護病房作生命跡象的觀察，如果他有一些併發症也只能做
    症狀治療」等語（臺灣臺中地方法院檢察署95年度他字第41
    94號影印卷第43頁）。顯見林英超自始即不排除（ R/O）黃
    陳阿齊另有「腦栓塞」之可能性，豐原醫院於林英超出國期
    間，另排定有外科醫師林昱君於加護病房負責照護黃陳阿齊
    ，並持續以支持性療法穩定黃陳阿齊之生命跡象，且事先排
    定於同年 1月9日對黃陳阿齊再次進行電腦斷層掃描。並於1
    月 9日施行電腦斷層掃描後，察覺黃陳阿齊有腦梗塞之病症
    ，隨即於同日下午 4時許，會診神經內科主任洪良一醫師。
    洪良一醫師於會診後，繼續維持黃陳阿齊之生命跡象，且向
    家屬解釋黃陳阿齊之癒後可能狀況，並給予三項會診指示：
    「一、施打降腦壓藥；二、給予抗血小板之藥；三、插中心
    靜脈導管」，以消除水腫及促進腦部循環、活化腦細胞。黃
    陳阿齊之家屬即上訴人雖要求洪良一為黃陳阿齊施打「血栓
    溶解劑」，洪良一亦向家屬解釋不宜對黃陳阿齊施打血栓溶
    解劑。足徵豐原醫院於林英超出國期間，有指派專責醫護人
    員對黃陳阿齊續為觀察及為必要之診治，應無因林英超出國
    而疏未對黃陳阿齊為適當醫護照護之情事。
  (六)上訴人雖另主張林英超有在黃陳阿齊之病歷資料上事後加註
    「R/O Left hemisphere infa  rction」等文字（豐原醫院
    病歷表影印卷第13頁反面），意圖掩飾初始之誤判等語。但
    查，證人張嘉玲於偵查中及本院審理中到庭證稱：黃陳阿齊
    之病歷係由伊記載，嗣而再交由林英超審核及修改，林英超
    於95年1月6日之病歷第22行所加註之內容，意指「疑似左半
    邊腦栓塞」，只會在病人申請保險理賠時，究屬疾病或意外
    之判定上有差別而已等語；證人洪良一亦結證：林英超添加
    該行文字，對黃陳阿齊之治療方向並無影響等語（臺灣臺中
    地方法院檢察署 96年度偵續字第225號影印卷第55、60頁、
    本院卷第 1宗第66、67頁）。且查，醫師執行業務時，應制
    作病歷，並簽名或蓋章及加註執行年月日，惟醫師於親自執
    行醫療業務後，得以口述方式，由非具醫師資格人員擔任輔
    助紀錄人，並詳實代筆記載病歷後，再由醫師進行確認等節
    ，業據行政院衛生署函示在案，有行政院衛生署 97年9月24
    日衛署醫字第0970038983號函存偵查卷為憑（臺灣臺中地方
    法院檢察署 96年度偵續字第225號影印卷第69、70頁）。探
    求該函示意旨，病歷理應由醫師自行記載並簽名負責，縱使
    暫由輔助人代為紀錄，終應交由醫師進行審閱及確認。從而
    ，醫師既需就病歷之內容負責，則其自屬有權就病歷資料為
    增、刪、修改之人。依證人張嘉玲所證黃陳阿齊之病歷係由
    伊記載，嗣而再交由林英超審核及修改，林英超於95年1月6
    日之病歷第22行加註之內容，意指疑似左半邊腦栓塞，只會
    在病人申請保險理賠時，究屬疾病或意外之判定上有差別而
    已，對黃陳阿齊之治療方向並無影響。且林英超自始即關注
    到黃陳阿齊可能為腦栓塞一節，已如前所述。是林英超辯稱
    該行文字之記載為其填載，且為真實之記載，非事後意圖掩
    飾初始之誤判等語，應值採信。又林英超固然於95年1月6日
    病歷資料上（豐原醫院病歷表影印卷第13頁正面）書寫：「
    P：4、Explainedthepossib lediagnosis  of infarcti on
    to her family＝poorrecove ry after all」等文字，然「
    P：」依一般病歷記載實務係「 plan」之縮寫，上開記載僅
    係林英超計畫要跟病患家屬解釋病人可能是拴塞，恢復狀況
    比較差等情，且 95年1月6日之護理紀錄亦有記載，於95年1
    月6日上午10時許，林英超有向家屬解釋病情（本院卷第1宗
    第 157頁）。足證林英超既屬有權製作病歷之人，且其嗣後
    之添註文字，亦與其最初之判斷及處置方向一致，自無不實
    記載之情事。故上訴人一再質疑林英超有不實記載病歷乙節
    ，顯不可採。再者，退而言之，林英超縱有上訴人所主張未
    能於95年1月5日至急診室會診黃陳阿齊時即行判斷出黃陳阿
    齊罹患有「腦梗塞」病症，然黃陳阿齊就診當時既有腦部出
    血之情況，且黃陳阿齊之年紀及其病況，復為血栓溶解劑治
    療之使用禁忌病患，則林英超未對黃陳阿齊為血栓溶解劑之
    施打，本符合「血栓溶解劑」之使用禁忌規範，而無不當，
    況依證人洪良一上開所證，亦僅能對黃陳阿齊為支持療法及
    症狀治療。是黃陳阿齊成為植物人，乃係直接緣於所罹患之
    「腦梗塞」及後續之併發症所致，而非因林英超有應對黃陳
    阿齊施打血栓溶解劑卻疏未施打所致。而血栓溶解劑（rt-P
    A ）既為目前惟一被認為靜脈注射治療急性缺血性中風（即
    腦梗塞）之有效藥物，但僅限於發病 3小時內使用，且有得
    接受此項治療之患者條件限制。易言之，縱使林英超能於95
    年1月5日在急診室會診黃陳阿齊時即行判斷出黃陳阿齊罹患
    有「腦梗塞」病症，亦無從對黃陳阿齊施打血栓溶解劑，藉
    以避免「腦梗塞」及後續併發症之發生，揆之前揭因果關係
    之說明，本件亦難認有相當因果關係存在。
  (七)且林英超於6日上午8時即再度探視病患，安排實施血液及尿
    液檢查、血液及尿液培養、給予抗生素（ Gentamicine）治
    療預防感染、給予適當輸液（原審卷第86至90頁），按因林
    英超接手治療病人後，即是病人之主治醫師，因此在1月5日
    至1月8日之間，縱電腦開立之處置單或治療單之醫師名字不
    是林英超，惟該些處置或治療均必須由林英超指示或指導，
    或必須經林英超同意，而且全部醫療責任將歸屬於林英超本
    人，因此，此段期間內電腦所顯示之所有處置治療（原審卷
    第 2宗第14頁），均屬林英超之醫囑，是以，林英超在病人
    住院期間內亦多次探視病人，此均有護理記錄清楚記載可稽
    （本院卷第 1宗第155至163頁），並無未診視病人之情形。
    且林英超固於95年1月8日出國，然豐原醫院於林英超醫師出
    國期間，亦有指派專責醫護人員對病患續為觀察及為必要之
    診治，並無上訴人等所稱消極不予治療或疏未適當醫護照護
    之情形。綜上，顯見林英超自始即不排除黃陳阿齊另有「腦
    栓塞」之可能性，且豐原醫院於林英超出國期間，另排定有
    外科醫師林昱君於加護病房負責照護病患黃陳阿齊，並持續
    以支持性療法穩定黃陳阿齊之生命跡象，且林英超事先即排
    定於同年1月9日對黃陳阿齊再次進行電腦斷層掃描，而非在
    家屬之要求下始進行電腦斷層掃描。復依醫審會之鑑定意見
    所示：「腦栓塞急性期電腦斷層攝影並無法顯示腦電壞死區
    域，但多半在半天到數天時電腦斷層攝影即可顯示腦壞死區
    域，確定病症。」等情，從而林英超於95年1月5日晚間，接
    獲急診室之會診通知後，除為必要之處置外，並安排於同年
    月 9日再次進行電腦斷層攝影，以便確認病患之病因，其所
    為並無違誤，亦無上訴人等所稱消極不予治療之情形。
  (八)按醫師法第21條規定：「醫師對於危急之病人，應即依其專
    業能力予以救治或採取必要措施，不得無故拖延。」又病患
    歷次出現之症狀非必相同，亦可能因年齡之增長、體質之變
    化、各次引發疾病之因素等而有不同之徵狀，要無毫不加區
    分地逕依過去之就診投藥情況為標準之理。林英超於 95年1
    月5日經通知會診後，除給予專業意見，同日晚間8時53分許
    ，復安排黃陳阿齊住院並轉入加護病房，密切觀察其呼吸、
    心跳、血壓之變化，並為控制血壓、腦壓等支持性療法，翌
    日上午 8時許，亦對病患實施血液及尿液檢查與培養，再給
    予抗生素以預防感染及適當輸液，且向家屬說明腦梗塞之可
    能性等情，足見林英超自判讀病患之電腦斷層掃描結果後，
    並未忽略病患可能為腦梗塞之症狀，因而積極進行各項必要
    之觀察及治療，實已善盡醫療從業人員之必要注意義務。且
    林英超乃係依其專業之醫療知識而為妥適之醫療處治，然上
    訴人僅以黃陳阿齊曾於中國醫藥大學附設醫院住院時有血管
    栓塞之中風情形，經該院醫師施打血栓溶解劑（此實為腦細
    胞活化劑）後即恢復正常等情，而未慮及病患本次出現之症
    狀與之前病徵並不相同，且因年齡之增長、體質之變化、各
    次引發疾病之因素等而應有不同之處治方式，要無毫不加區
    分地逕依過去之就診投藥情況為標準之理，是林英超依其專
    業醫學能力為病患之整體醫療處治，均符合醫療常規並無疏
    失。
  (八)上訴人一再主張林英超未幫病患施打血栓溶解劑，且堅持主
    張只要施打血栓溶解劑後，病人即可恢復云云。惟查：黃陳
    阿齊當時年齡已高達87歲，腦部電腦斷層掃描顯示顱內出血
    ，為血栓溶解劑之禁忌症，林英超給予支持性療法，係符合
    醫療常規，已如上述。並經證人洪良一、黃紫英證述擔任本
    件病患主治醫師期間，家屬曾建議施打血栓溶血劑，但因病
    患有上述禁忌症而拒絕家屬要求，（臺灣臺中地方法院檢察
    署95年度他字第4194號卷第42、43頁）上訴人雖以黃陳阿齊
    亦因同樣病症到中國醫藥學院治療，經施打血栓溶解劑後，
    病人即可恢復，質疑林英超何以不施打等語。然檢察官於偵
    查中曾提示黃陳阿齊中國醫藥學院病歷予證人洪良一，詢以
    何故不予施打？證人洪良一證稱：黃陳阿齊當次有腦血管梗
    塞中風及帶狀泡疹，有施打細胞活化劑，也沒有打抗凝血劑
    。他當時是在治療帶狀泡疹住院時發生腦梗塞中風，施打的
    該次藥劑家屬認為有很好的治療結果，是因為當時病歷記載
    是暫時的腦部缺血，在24小時內神經缺陷會回復，與有無給
    藥並無關連，即使未施打藥劑，仍然會回復等語。（臺灣臺
    中地方法院檢察署98年度他字第4149號影印卷第43頁）是上
    訴人主張林英超幫黃陳阿齊施打血栓溶解劑後，病人即可恢
    復云云，應為誤解。
  (九)本件林英超既無上訴人所主張之醫療疏失而致黃陳阿齊受損
    之情事存在，則上訴人本於民法第 184條第1項前段、第2項
    、第193條第1項、第195條第1項及第188條第1項規定，及另
    依消費者保護法第7條第1項及民法第227條第1項、227條之1
    規定，請求豐原醫院應與林英超 2人負連帶賠償責任，均非
    有理。
六、綜上所述，上訴人以豐原醫院所屬醫師林英超違反醫療常規
    ，未對黃陳阿齊所罹患之「腦梗塞」病症為正確之診斷及為
    積極之治療為由，訴請其2人連帶給付240萬9898元，及自起
    訴狀繕本送達最後被上訴人之翌日起至清償日止，按年息百
    分之 5計算之利息為無理由，不應准許，其假執行之聲請亦
    失所附麗，應併予駁回，原審為上訴人敗訴之判決，及駁回
    其假執行之聲請，並無不合。上訴意旨指摘原判決不當，求
    予廢棄改判，為無理由，應予駁回。
七、本件事證已臻明確，兩造其餘攻擊防禦方法與舉證，核與判
    決結果無影響，爰不逐一論述，附此敘明。
八、據上論結，本件上訴為無理由，依民事訴訟法第449條第1項
    、第78條，判決如主文。
中    華    民    國   100    年    10    月    18    日
                民事第三庭    審判長法  官  陳照德
                                    法  官  朱  樑
                                    法  官  曾謀貴
以上正本係照原本作成。
如對本判決上訴，須於收受判決送達後20日內向本院提出上訴書
狀，其未表明上訴理由者，應於提出上訴後20日內向本院提出上
訴理由書（須按他造人數附具繕本）。
上訴時應提出委任律師為訴訟代理人之委任狀。具有民事訴訟法
第466條之1第1項但書或第2項之情形為訴訟代理人者，另應附具
律師及格證書及釋明委任人與受任人有該條項所定關係之釋明文
書影本。如委任律師提起上訴者，應一併繳納上訴審裁判費。
                                    書記官  陳慈傳
中    華    民    國   100    年    10    月    18    日
                                                      Ａ